【裁判字號】    98,金訴,5
【裁判日期】    991230
【裁判案由】    違反證券投資信託及顧問法
【裁判全文】
臺灣士林地方法院刑事判決               98年度金訴字第5號
公  訴  人  臺灣士林地方法院檢察署檢察官
被      告  許金源
選任辯護人  吳玲華律師
            楊興華律師
上列被告因違反證券投資信託及顧問法案件，經檢察官提起公訴
（98年度偵字第1519號），本院判決如下：
    主  文
許金源無罪。
    理  由
一、公訴意旨略以：被告許金源於民國（下同）96年間，在臺北
    市○○區○○路1 段17號7 樓之5 設立天時理財顧問股份有
    限公司（下稱天時理財公司），嗣後更名為積實理財顧問有
    限公司（下稱積實理財公司），再更名為積實興業有限公司
    （下稱積實興業公司）。許金源明知未經主管機關行政院金
    融監督管理委員會（下稱金管會）許可或申報生效，不得在
    中華民國境內從事代理銷售境外基金，竟仍自96年5 月間起
    ，以天時理財公司名義，透過不知情之業務員，招攬顧客王
    素芬等人，嗣後並以積實理財公司名義建置http：//www.
    timesfa.com/網站，介紹並銷售英商英傑華人壽保險公司（
    簡稱「AVIVA 」，下稱英傑華公司）之投資型保單所連結之
    基金商品，包括「AAA 亞洲新星」、「AJS 越南基金」、「
    霸菱香港中國基金」、「首域中國增長基金」及「PERMAL」
    等基金，其方式係以販賣投資型保單名義，讓顧客挑選天時
    理財公司所代募之基金，並由天時理財公司將訂單轉予英傑
    華公司，而賺取英傑華公司3.6%至6%不等之佣金，許金源即
    以前開手法，銷售境外基金達新臺幣2000餘萬元。嗣於97年
    12月2 日，為法務部調查局臺北市調查處持鈞院法官核發之
    搜索票，前往積實興業公司上址執行搜索，並扣得佣金資料
    、基金售後服務資料、AVIVA 公司及基金簡介資料、基金交
    易資料等物。因認被告涉犯違反證券投資信託及顧問法（下
    簡稱投信投顧法）第107 條第2 款之違反同法第16條第1 項
    規定即未經主管機關核准或向主管機關申報生效而在中華民
    國境內從事或代理募集、銷售境外基金之罪嫌等語。
二、按犯罪事實應依證據認定之，無證據不得認定犯罪事實；又
    不能證明被告犯罪者，應諭知無罪之判決，刑事訴訟法第
    154 條第2 項、第301 條第1 項分別定有明文。次按認定不
    利於被告之事實，須依積極證據，茍積極證據不足為不利被
    告事實之認定，即應為有利於被告之認定，更不必有何有利
    之證據；事實之認定，應憑證據，如未能發現相當證據，或
    證據不足以證明，自不能以推測或擬制之方法，以為裁判之
    基礎；且認定犯罪事實所憑之證據，雖不以直接證據為限，
    間接證據亦包括在內，然而無論直接證據或間接證據，其為
    訴訟上之證明，須於通常一般之人均不致有所懷疑，而得確
    信其為真實之程度者，始得據為有罪之認定，倘其證明尚未
    達到此一程度，而有合理之懷疑存在而無從使事實審法院得
    有罪之確信時，即應由法院為諭知被告無罪之判決；又檢察
    官對於起訴之犯罪事實，仍應負提出證據及說服之實質舉證
    責任。倘其所提出之證據，不足為被告有罪之積極證明，或
    其指出證明之方法，無從說服法院以形成被告有罪之心證，
    基於無罪推定之原則，自應為被告無罪判決之諭知（最高法
    院30年上字第816 號、40年臺上字第86號、76年臺上字第49
    86號、92年臺上字第128 號判例意旨參照）。
三、本件公訴人認為被告涉犯前揭違反投信投顧法第107 條第2
    款之罪嫌，無非係以：被告許金源之供述、證人王素芬及郝
    壽芝之證述、證人王素芬之匯款資料、積實理財公司之網頁
    資料、網站建置暨資料庫系統開發合約書、系統開發合作備
    忘錄、報價單、佣金資料、基金售後服務資料、AVIVA 公司
    及基金簡介資料、基金交易資料、行政院金融監督管理委員
    會（下簡稱金管會）97年9 月11日金管證四字第0970048529
    號函、送件流程、基金相關資料冊、佣金發放與送件日期紀
    錄、快遞簽收單等件為其所憑之論據。
四、訊據被告固不否認成立天時理財公司、積實理財公司及積實
    興業公司，且前開公司均屬未經金管會核准得從事或代理募
    集、銷售境外基金業務之公司，又天時理財公司有為客戶即
    證人王素芬推介系爭英傑華公司之投資型保單，證人王素芬
    並購買1 萬5 千美元之投資型保單等情，惟堅詞否認有前揭
    不法犯行，辯稱：系爭商品之性質係投資型保險之人壽保險
    契約，有保險契約條款，也有身故理賠保障，與一般單純的
    基金不同，被告並無從事或代理募集、銷售境外基金之行為
    等語。被告之辯護人則辯護稱：投資型保險之投資標的雖連
    結國內外基金，惟仍不改變其為保險商品之性質，縱所連結
    的基金非國內所准許，亦應根據投資型保險投資管理辦法依
    情節輕重給予行政罰，不能將投資型保單中的投資標的單獨
    割裂排除在投資型保單之外；且觀諸金管會98年11月30日函
    文內容，亦表明英傑華公司的資料包含計畫年期、保費假期
    、最低保單價值、額外獎賞紅利分配、長期投資獎賞、退保
    費用，函也有下結論該商品應屬保險商品性質，並非證券投
    資信託及顧問法所講的境外基金，因此很清楚本件是保險商
    品並不是基金的商品，故不能適用投信投顧法第107 條第2
    款之規定等語。
五、經查：
  (一)本案證據能力部分：按被告以外之人於偵查中向檢察官所為
    陳述，除顯有不可信之情況者外，得為證據，同法第159 條
    之1 第2 項定有明文。偵查中被告以外之人（包括證人、鑑
    定人、告訴人、被害人及共同被告等）於偵查中之證詞，性
    質上均屬傳聞證據。惟現階段刑事訴訟法規定檢察官代表國
    家偵查犯罪、實施公訴，依法其有訊問被告、證人及鑑定人
    之權，證人、鑑定人且須具結，而實務運作時，檢察官偵查
    中向被告以外之人所取得之陳述，原則上均能遵守法律規定
    ，不致違法取供，其可信度極高，職是，被告以外之人前於
    偵查中已具結而為證述，除反對該項供述得具有證據能力之
    一方，已釋明「顯有不可信之情況」之理由外，不宜以該被
    告以外之人未能於審判中接受他造之反對詰問為由，即遽指
    該被告以外之人於偵查中之陳述不具證據能力。本件證人王
    素芬、郝壽芝於檢察官偵查時所為之證述，均經具結在卷（
    詳見臺灣士林地方法院檢察署98年度偵字第1519號第171 頁
    、第177 頁），而被告及其辯護人未曾提及檢察官在偵查時
    ，對上開證人有任何不法取供之情形，且客觀上均無顯不可
    信之情況，是前揭證人於偵查中之證言自均具有證據能力。
    被告及其等之辯護人辯稱前揭證人於偵查中之證詞係審判外
    之陳述，並無證據能力云云，應屬無據。另檢察官、被告及
    其辯護人就下列其他各項證據方法之證據能力，於本院準備
    程序時均表示無意見，且於法院調查證據時，知有刑事訴訟
    法第159 條第1 項不得為證據之情形，亦未於言詞辯論終結
    前聲明異議，茲審酌該等言詞陳述及書面作成時之情況，並
    無不宜作為證據之情事，依刑事訴訟法第159 條之5 之規定
    ，自得作為證據，合先敘明。
  (二)按違反投信投顧法第16條第1 項規定（即未經主管機關核准
    或向主管機關申報生效），在中華民國境內從事或代理募集
    、銷售境外基金者，處5 年以下有期徒刑，併科新臺幣（下
    同）1 百萬元以上5 千萬元以下罰金，投信投顧法第107 條
    第2 款定有明文。次按法人違反投信投顧法第105 條至第
    110 條規定者，處罰其負責人，亦為投信投顧法第118 條所
    明定。綜觀前揭規定，可知違反投信投顧法第107 條之行為
    主體區分為自然人、法人二者，倘行為主體為法人者，係處
    罰該法人之負責人。又按法人因違反規定，而處罰其負責人
    者，雖處罰之對象為法人之負責人，然其違背規定之主體，
    則為該法人，因法人本身無犯罪意識可言，此犯罪與處罰主
    體分離之關係，乃基於轉嫁之法理，而處罰法人之負責人；
    既非屬於法人負責人本身之犯罪行為，自與該法人負責人之
    其他犯罪行為間，不生所謂基於方法結果之牽連關係或其他
    裁判上一罪關係之問題（參見最高法院93年度臺上字第4185
    號判決，亦同此旨）。天時理財公司係依公司法設立登記之
    法人，有天時理財公司之公司設立登記資料查詢表1 件附卷
    可按（詳見臺灣士林地方法院檢察署98年度偵字第15 19 號
    卷，下稱偵卷，第21、32至33頁），且依公訴人起訴之本案
    行為主體顯係天時理財公司，而非被告本人，甚為明確，自
    無從逕對被告本人以違反投信投顧法第107 條之規定相繩；
    再觀諸公訴意旨，併記載被告設立天時理財公司，且天時理
    財公司未經主管機關之核准而販售系爭商品等情，堪認本案
    檢察官起訴犯罪事實之範圍包括：天時理財公司有無因違反
    投信投顧法第107 條第2 款之規定，而依投信投顧法第118
    條規定處罰身為天時理財公司負責人即被告之事實。則就天
    時理財公司有無違反投信投顧法第107 條第2 款規定，而轉
    嫁處罰天時理財公司負責人即被告範圍內之事實，自屬本案
    審理之範圍，併此說明。
  (三)第按，「本法第123 條第2 項及第146 條第5 項所稱投資型
    保險，指保險人將要保人所繳保險費，依約定方式扣除保險
    人各項費用，並依其同意或指定之投資分配方式，置於專設
    帳簿中，而由要保人承擔全部或部分投資風險之人身保險」
    ，保險法施行細則第14條定有明文。觀諸本案系爭商品資料
    內容，其中「AVIVA 環球投資戶口條款及細則」（詳見本院
    卷第66頁至第80頁）之「一、定義及釋義」上記載：「在本
    保單內『英傑華』、『本公司』、『我們』、『我們的』指
    英傑華人壽保險有限公司」、「「受保人」在保單附表內列
    明作為受保人的人士及在保單內列明作為聯名受保人的人士
    ，而該人士或該等人士為本保單所承保的人士」、「『保單
    』指在本文件內所載列的條款及細則，保單附表、收費表、
    最低及最高限額附表及其他附於本文件內的附表或附錄、申
    請書，由我們發出的任何批註及附於本文件內的任何信託文
    書，以上各項均構成本保單的一部分。」、「保單生效日」
    、「保單簽發日」、「保單年度」、「保費」、「保障額」
    等釋義，及退保規定、受保人身故時之保障額支付規定等語
    ；「AVIVA 環球儲蓄戶口」文宣（詳見偵卷第95頁至第101
    頁）內容中亦載明「參加計畫年齡：19歲至67歲，期滿年齡
    不超過75歲」、「計畫年期：8 年至30年」、「保費假期」
    、「保單費用」、「紅利分配」、「退保」等項目，又前開
    扣案物品中之送件流程（詳見本院卷第161 頁），其內容亦
    提及「保單年期＋投保年齡不得大於75歲」、「收到保單處
    理程序」、「繳交保費」等，而證人王素芬提出之AVIVA 公
    司投資憑證（詳見偵卷第110 頁）中明載其保單號碼，再證
    人王素芬之AVIVA 環球投資戶口申請表（詳見本院卷第55頁
    至第64頁）中有「整付保費」、「保費付款安排」、「投保
    申請書」等欄位，並載明轉帳帳號為「星辰銀行：英傑華人
    壽保險公司」等，堪認系爭商品之契約當事人乃至契約內容
    ，均係由要保人即證人王素芬與保險人即英傑華公司以簽立
    保險契約之方式為之。從而，系爭商品之性質係屬保險法規
    定之投資型保險，堪以認定；又金管會就本案資料函覆：「
    查檢附之AVIVA 環球儲蓄戶口資料影本，其內容包含計畫年
    期、保費假期、最低保單價值、額外獎賞紅利分配、長期投
    資獎賞、退保費用等資料分析，該商品應屬保險商品性質，
    並非證券投資信託及顧問法第5 條所定義具證券投資信託基
    金性質之境外基金」等語明確，此亦有金管會98年11月30日
    金管證投字第0980064305號函1 份（詳見本院卷第175 頁）
    附卷可佐。
  (四)再按，投信投顧法規定之境外基金，係指於中華民國境外設
    立，具證券投資信託基金性質者；而證券投資信託基金，係
    指證券投資信託契約之信託財產，包括因受益憑證募集或私
    募所取得之申購價款、所生孳息及以之購入之各項資產，投
    信投顧法第5 條第6 款、第4 款定有明文。又依投信投顧法
    第16條規定之授權訂定發布之境外基金管理辦法第2 條、第
    3 條規定，可知境外基金之募集及銷售應由境外基金機構委
    任符合規定之總代理人及銷售機構為之，信託業依特定金錢
    信託契約及證券經紀商依受託買賣外國有價證券契約受託投
    資境外基金，亦應適用該辦法相關規定。另投信投顧法第
    107 條第2 款規定之從事或代理銷售境外基金，係指由境外
    基金機構委任證券經紀商等擔任總代理人以辦理境外基金之
    募集及銷售，或由總代理人再委任證券經紀商等辦理境外基
    金之募集及銷售，且證券經紀商等銷售境外基金時，係以自
    己名義與投資者簽立契約，故實務上銷售境外基金係以「行
    紀」方式為之。經查，本案證人王素芬係透過天時理財公司
    推介，再經香港英傑華人壽保險公司受理投保系爭商品之投
    資型保險等情，有如前述，並有證人王素芬之匯款單1 份在
    卷可稽（詳見本院卷第54頁），是天時理財公司之客戶於投
    保簽立為屬投資型保險之系爭商品過程中，天時理財公司就
    投資型保險中所連結之各該投資標的即境外基金，除無從逕
    認天時理財公司有受境外基金機構之委任而擔任總代理人，
    辦理境外基金募集及銷售業務，或受境外基金機構之總代理
    人委任，辦理該境外基金之募集及銷售業務外，且天時理財
    公司顯亦未以自己名義，另與客戶簽立契約而銷售境外基金
    之行紀行為，則依前開說明，自無從僅憑積實理財公司網站
    內之基金資料，即逕認天時理財公司所為，已該當於投信投
    顧法第107 條第2 款規定之從事或代理募集、銷售境外基金
    之構成要件，進而遽為不利被告之認定。
  (五)末查，「投資型保險投資管理辦法第10條、第11條，業就投
    資型保險得連結投資標的及專設帳簿資產之運用範圍予以規
    範，其中境外基金亦屬投資型保險得連結投資標的之一種，
    且被保險人與保險人簽訂『投資型保險契約』，保險人得以
    自己名義為被保險人申購境外基金，又依同管理辦法第14條
    第1 項，亦規定『投資型保險之投資標的為境外基金者，係
    經主管機關核准或申報生效在國內募集或銷售之境外基金』
    ，爰連結境外基金之投資型保險契約仍屬保險商品，而非基
    金商品，應受保險法規範」，此有金管會99年5 月27日金管
    證投字第0990019498號函1 份（詳見本院卷第218 頁）附卷
    可考，依前所述，可知投資標的連結境外基金之投資型保險
    ，其本質仍為保險，其規範依據乃保險法及投資型保險投資
    管理辦法等相關子法，並非投信投顧法，揆諸前揭說明，被
    告成立天時理財公司，推介證人王素芬購買AVIVA 公司投資
    型保單，保單中縱有連結未經核准之境外基金，該行為依保
    險法及投資型保險投資管理辦法之相關規定僅為行政罰，基
    於刑法之罪刑法定原則，自難逕以投信投顧法第107 條第2
    款相繩。
六、綜上所述，公訴人主張被告前揭違反投信投顧法第107 條第
    2 款罪嫌所憑之證據及推論，尚不足以使本院形成被告確有
    違反投信投顧法第107 條第2 款犯行之確信。此外，復查無
    其他積極充分之證據，足資證明被告有何公訴人所指之前揭
    違反投信投顧法第107 條第2 款之犯行，自難對被告依投信
    投顧法第107 條第2 款、第118 條之規定相繩。依前揭說明
    ，自應為被告無罪之諭知。
據上論斷，應依刑事訴訟法第301條第1項，判決如主文。
本案經檢察官彭康凡到庭執行職務。
中    華    民    國    99    年    12    月    30    日
                  刑事第八庭審判長法  官  黃雅君
                                  法  官  陳彥宏
                                  法  官  陳俞婷
以上正本證明與原本無異。
如不服本判決應於收受送達後 10 日內向本院提出上訴書狀，並
應敘述具體理由。其未敘述上訴理由者，應於上訴期間屆滿後
20 日內向本院補提理由書 (均須按他造當事人之人數附繕本 )
「切勿逕送上級法院」。
                                  書記官  李玟郁
中    華    民    國    99    年    12    月    30    日

司法院資訊處製作；財團法人民間司法改革基金會備份。
